ACORDAO-COMPLETO-2336518

ACÓRDÃO 1644/2019 ATA 6/2019 - SEGUNDA CÂMARA

VISTOS, relatados e discutidos estes autos de recursos de reconsideração interpostos por Carlos Alberto Nogueira de Sá e Fundação de Apoio à Educação, Pesquisa e Extensão da Unisul - Faepesul - contra o Acórdão 6505/2017-TCU-Segunda Câmara nos autos desta tomada de contas especial, instaurada pelo Departamento Nacional de Infraestrutura de Transportes - DNIT em razão de execução parcial do objeto do Convênio PP-290/2009 (Siconv 704645/2009) , celebrado entre o DNIT e a Fundação de Apoio à Educação, Pesquisa e Extensão da Unisul - Faepesul e destinado à elaboração e à entrega de estudos ambientais necessários para as obras de construção do túnel do Morro dos Cavalos, na BR-101/SC, e de duplicação da rodovia BR-392/RS, nos Km 0,0 ao 8,9; 
ACORDAM os Ministros do Tribunal de Contas da União, reunidos em Sessão da Segunda Câmara, em:
9.1. com fundamento no art. 33 da Lei nº 8.443/92 (Lei Orgânica do TCU) combinado com o art. 285 do Regimento Interno, conhecer dos recursos interpostos por Carlos Alberto Nogueira de Sá (peça 47) e Fundação de Apoio à Educação, Pesquisa e Extensão da Unisul - Faepesul (peça 48) , contra o Acórdão 6505/2017-TCU-Segunda Câmara, para, no mérito, negar-lhes provimento;
9.2. dar ciência desta deliberação aos recorrentes, ao Departamento Nacional de Infraestrutura de Transportes (Dnit) , à Procuradoria da República no Estado de Santa Catarina e demais interessados.

Recurso de reconsideração contra decisão que julgou as contas dos recorrentes irregulares e os condenou em débito e ao pagamento de multa em razão da execução parcial do convênio que teve por objeto a elaboração dos estudos ambientais para o licenciamento prévio e de instalação da BR-101/SC e da BR-382/RS, KM 0,0 ao 8,9.

Segunda Câmara

Departamento Nacional de Infraestrutura de Transportes.

3. Interessados/Responsáveis/Recorrentes:
3.1. Responsáveis: Carlos Alberto Nogueira de Sá (129....-68); Fundação de Apoio à Educação, Pesquisa e Extensão da Unisul (03.354.241/0001-27)
3.2. Recorrentes: Carlos Alberto Nogueira de Sá (129....-68); Fundação de Apoio à Educação, Pesquisa e Extensão da Unisul (03.354.241/0001-27).

13.1. Ministros presentes: Ana Arraes (Presidente), Augusto Nardes, Aroldo Cedraz e Raimundo Carreiro (Relator).
13.2. Ministros-Substitutos presentes: Marcos Bemquerer Costa e André Luís de Carvalho.

RAIMUNDO CARREIRO

Ministro Augusto Nardes.

Transcrevo, a seguir, o inteiro teor do parecer lavrado no âmbito da Serur e com o qual se manifestaram de acordo tanto o corpo dirigente daquela unidade técnica quanto o Ministério Público junto ao TCU, em cota singela, representado pelo Procurador Júlio Marcelo de Oliveira (peças 63-66) :
1. 	Trata-se de recursos de reconsideração interpostos por Carlos Alberto Nogueira de Sá (peça 47) e Fundação de Apoio à Educação, Pesquisa e Extensão da Unisul - Faepesul (peça 48) , contra o Acórdão 6505/2017-TCU-Segunda Câmara (peça 34) , da relatoria do Ministro Augusto Nardes. A deliberação recorrida apresenta o seguinte teor:
9.1. julgar irregulares as contas da Fundação de Apoio à Educação, Pesquisa e Extensão da Unisul - Faepesul e do Sr. Carlos Alberto Nogueira de Sá, signatário do convênio e ex-dirigente da entidade, com fundamento nos arts. 1º, inciso I, 16, inciso III, alíneas "c", e § 2º da Lei 8.443/1992 c/c os arts. 19 e 23, inciso III, da mesma Lei e com os arts. 1º, inciso I, 209, inciso III, 210 e 214, inciso III, do Regimento Interno do TCU, e condená-los, solidariamente, ao pagamento da quantia a seguir especificada, com a fixação do prazo de quinze dias, a contar das notificações, para comprovarem, perante o Tribunal (art. 214, inciso III, alínea "a", do RI/TCU) , o recolhimento da dívida aos cofres do Departamento Nacional de Infraestrutura de Transportes - DNIT, atualizada monetariamente e acrescida dos juros de mora, calculados a partir da data discriminada até a data do recolhimento, na forma prevista na legislação em vigor, em razão de execução parcial do objeto do Convênio PP-290/2009 (Siconv 704.645/2009) .
	VALOR ORIGINAL (R$) 
	DATA DA OCORRÊNCIA

	496.527,88
	15/3/2010

9.2. aplicar à Fundação de Apoio à Educação, Pesquisa e Extensão da Unisul e ao Sr. Carlos Alberto Nogueira de Sá, individualmente, a multa prevista no art. 57 da Lei 8.443/1992 c/c o art. 267 do RI/TCU, no valor de R$ 40.000,00 (quarenta mil reais) , com a fixação do prazo de quinze dias, a contar das notificações, para comprovarem, perante o Tribunal (art. 214, inciso III, alínea "a", do RI/TCU) , o recolhimento das dívidas aos cofres do Tesouro Nacional, atualizadas monetariamente desde a data do presente Acórdão até a dos efetivos recolhimentos, se forem pagas após o vencimento, na forma da legislação em vigor; 
9.3. autorizar, desde logo, nos termos do art. 28, inciso II, da Lei 8.443/1992, a cobrança judicial das dívidas caso não atendidas as notificações; 
9.4. autorizar, desde já, caso venha a ser solicitado pelos responsáveis, o parcelamento das dívidas em até 36 parcelas mensais e consecutivas, nos termos do art. 26 da Lei 8.443/1992 c/c o art. 217 do RI/TCU, fixando-lhes o prazo de quinze dias, a contar do recebimento das notificações, para comprovarem perante o Tribunal o recolhimento da primeira parcela, e de trinta dias, a contar da parcela anterior, para comprovarem os recolhimentos das demais parcelas, devendo incidir sobre cada parcela os encargos devidos, na forma prevista na legislação em vigor, esclarecendo que a falta de pagamento de qualquer parcela importará no vencimento antecipado do saldo devedor, de acordo com o art. 217, § 2º, do RI/TCU;
9.5. encaminhar cópia deste Acórdão, bem como do Relatório e do Voto que o fundamentam, ao Procurador-Chefe da Procuradoria da República no Estado de Santa Catarina, nos termos do § 3º do art. 16 da Lei 8.443/1992 c/c o § 7º do art. 209 do RI/TCU, para adoção das medidas que entender cabíveis, bem como ao Departamento Nacional de Infraestrutura de Transportes, para conhecimento.
HISTÓRICO
2.	Cuidam os autos de tomada de contas especial instaurada pelo Departamento Nacional de Infraestrutura de Transporte (DNIT) em desfavor da Fundação de Apoio à Educação, Pesquisa e Extensão da Universidade do Sul de Santa Catarina (Faepesul e de Carlos Alberto Nogueira de Sá, ex-secretário-executivo da referida entidade, em razão da execução parcial do objeto do Convênio PP-290/2009, celebrado em 14/9/2009, que teve por objeto a Elaboração dos Estudos Ambientais para o Licenciamento Prévio e de Instalação da BR-101/SC (Morro dos Cavalos) e da BR-392/RS, Km 0,0 ao 8,9, em conformidade com o Plano de Trabalho e seus respectivos anexos (peça 1, p. 32-50) .
2.1. 	Para a execução do objeto, foram previstos R$ 2.453.794,67, dos quais R$ 2.208.415,20 seriam repassados pelo concedente e R$ 245.379,47 a título de contrapartida (peça 1, p. 40) .
2.2	Inicialmente, o acordo previa 330 dias de vigência, mas acabou vigorando de 16/9/2009 até 8/11/2012, por meio de termos aditivos, sendo repassados em três parcelas, totalizando R$ 1.877.152,92, mediante as seguintes ordens bancárias: 2009OB835234, no valor de R$ 993.786,84, emitida em 30/10/2009 (peça 5, p. 56) ; 2010OB807133, no valor de R$ 441.683,04, emitida em 12/3/2010 (peça 5, p. 75) ; 2010OB807134, no valor de R$ 441.683,04, emitida em 12/3/2010 (peça 5, p. 74) .
2.3.	O Plano de trabalho previa a entrega de produtos e prestação de serviços pela Faepesul, conforme a seguir (peça 5, p. 166) :
	META 1 - Estudos ambientais para a consecução das obras da BR-101/SC - MORRO DOS CAVALOS

	DISCRIMINAÇÃO
	VALOR (R$) 

	1.1
	Elaboração do EIA/RIMA
	1.042.044,15

	1.2
	Estudo do componente indígena
	192.957,79

	1.3
	Gerenciamento visando a obtenção da licença prévia (LP) 
	145.623,10

	1.4
	Elaboração do Projeto Básico Ambiental (PBA) 
	129.160,45

	1.5
	Elaboração dos estudos florestais para Autorização de Supressão de Vegetação (ASV) 
	188.073,81

	1.6
	Gerenciamento visando a obtenção da licença Prévia (LP) 
	84.091,83

		TOTAL
	1.781.951,13

	META 2 - Estudos ambientais para a consecução das obras da BR-392/RS (Km 0,0 a 8,9) 

	DISCRIMINAÇÃO
	VALOR (R$) 

	2.1
	Elaboração do estudo ambiental simplificado
	460.148,81

	2.2
	Gerenciamento visando a obtenção da licença prévia (LP) 
	32.583,38

	2.3
	Elaboração do Projeto Básico Ambiental (PBA) 
	81.562, 06

	2.4
	Elaboração dos estudos florestais para Autorização de Supressão de Vegetação (ASV) 
	73.312, 80

	2.5
	Gerenciamento visando a obtenção da licença Prévia (LP) 
	24.236,49

		TOTAL
	671.843,54

2.4.	Contudo, após a análise da prestação de contas final do ajuste, encaminhada pela Faepesul em 30/10/2013, a Coordenação Geral de Meio Ambiente - CGMAB/DNIT concluiu, por meio de sua Nota Técnica 65/2014, de 16/4/2014 (peça5, p. 163-183) , que somente três dos onze produtos/serviços previstos (itens 1.1, 1.2 e 1.3 constantes do plano de trabalho) teriam sido concluídos, os quais estavam relacionados apenas à obra da BR-101/SC (túnel do Morro dos Cavalos) e seriam: i) a elaboração do EIA/RIMA; ii) o estudo do componente indígena; e iii) o gerenciamento visando à obtenção da LP.
2.5.	No âmbito do Tribunal, foram citados solidariamente Carlos Alberto Nogueira de Sá, em decorrência de ser signatário do convênio e dirigente da entidade durante o período em que os recursos repassados foram dispendidos, conforme análise empreendida sobre a relação de pagamentos efetuados até novembro de 2010 (peça 5, p. 121-129) , e a fundação por ter sido destinatária dos recursos, respondendo solidariamente por esses, nos termos da Súmula TCU 286.
2.6.	A unidade técnica, Instrutiva, ao analisar as alegações de defesa apresentadas por Rogério Aparecido de Almeida e pelo Sindicato, concluindo por rejeitá-las, e diante da revelia do presidente sucessor, em que pese devidamente citado (peças 24 e 28) , propôs, em pareceres uniformes (peças 31 a 33) , entre outras medidas, o julgamento pela irregularidade das contas, com condenação solidária ao pagamento do débito apurado nos autos, no valor original de R$ 68.000,00, e com aplicação individual da multa prevista no artigo 57 da Lei 8.443/1992.
2.7.	De forma uníssona, a unidade técnica (peças 30-32) propôs julgar irregulares as contas do responsável e da fundação, condenando-os ao pagamento solidário da quantia histórica de R$ 496.527,88, em decorrência da impugnação parcial das despesas do convênio devido à não execução dos itens 1.4, 1.5, 1.6, 2.1, 2.2, 2.3, 2.4 e 2.5 do plano de trabalho. Também aventou aplicar-lhes a multa prevista pelo art. 57 da Lei 8.443/1992. O Ministério Público junto ao TCU anuiu à essa proposta (peça 33) , sugerindo apenas um ajuste no fundamento legal utilizado.
2.8.	O ministro relato acompanhou o posicionamento da unidade instrutora e do MP/TCU, no  sentido de rejeitar as defesas dos responsáveis, julgar suas contas irregulares, condenando-os em débito solidário e aplicando-lhes a multa prevista pelo art. 57 da Lei 8.443/1992
2.9.	A Faepesul entrou com embargos de declaração (peça 45) em face do Acórdão 6505/2017-TCU-Segunda Câmara que foram julgados rejeitados por meio do Acórdão 2849-TCU-2ª Câmara (peça 49) .
2.10.		Inconformados, a Fundação de Apoio à Educação, Pesquisa e Extensão da Universidade do Sul de Santa Catarina (Faepesul) e Carlos Alberto Nogueira de Sá interpuseram recursos de reconsideração requerendo a reforma do acórdão recorrido no sentido de julgar suas contas regulares sem a imputação de multa. Alternativamente, solicitam que o julgado seja convertido somente em multa. Passa-se ao exame dos recursos.
ADMISSIBILIDADE
3.	Reitera-se os exames preliminares de admissibilidade contidos nas peças 58 e 59,  ratificados pelo Ministro relator José Múcio na peça 62, que concluiu pelo conhecimento dos recursos, suspendendo-se os efeitos dos itens 9.1, 9.2 e 9.3, do Acórdão 6505/2017-TCU-Segunda Câmara, eis que preenchidos os requisitos processuais aplicáveis à espécie.
MÉRITO
4.	Delimitação
4.1.	 Constitui objeto do recurso as seguintes questões: 
	a) se cabe a responsabilização dos recorrentes (peça 47, p. 1-2; peça 48, p. 5-6) ;
	c) se é cabível a responsabilização do DNIT pela não execução da totalidade do objeto (peça 47, p. 1-3; peça 48, p. 2-4) ;
	d) se é improcedente o débito imputado aos recorrentes (peça 47, p. 2-3; peça 48, p. 2-5) ;  
	e) se é improcedente a multa aplicada aos recorrentes (peça 48, p. 5) .	
5.	Se cabe a responsabilização dos recorrentes  (peça 47, p. 1-2.; peça 48, p. 5-6) .
5.1.	Os recorrentes alegam que não há culpabilidade de sua parte, com base nos seguintes argumentos:
	a) os recursos recebidos foram integralmente aplicados na execução dos trabalhos acordados, inclusive como reconhecido pelo próprio Dnit;
	b) não há qualquer registro de malversação de recursos públicos;
	c) há flagrante comprovação integral da Meta 1 a há matéria explícita que concentrou suas atividades no desenvolvimento dos estudos e pesquisas da Meta 2; 
	d) somente após 14 meses de vigência do Convênio PP-290/2009 foram encaminhados ao Ibama questionamentos do Dnit sobre o TR definitivo da BR 392, que veio a ser aceito em 7/2/2011 e somente em 4/7/2011 teve seu de acordo comunicado ao Dnit;
	e) dessa forma, os questionamentos produzidos irradiaram-se de trabalhos de campo produzidos e, ainda que não se traduzam no cumprimento integral da meta, não podem ser desconsiderados, nem ignorados como parte do processo de estruturação e constituem-se de provas incontestes do envolvimento da Faepesul e de suas atividades proativas ao Convênio. Por isso, o Dnit prorrogou o Convênio PP-290/2009, assinando o 3º e 4º termos aditivos;
	f)  a Faepesul atendeu aos propósitos do Convênio PP-290/2009, colaborando com o Dnit no respaldo técnico junto às intrincadas argumentações e exigências, tendo o Dnit ratificado a parceria com os termos aditivos;
	g)  o recorrente Carlos Alberto Nogueira de Sá ocupou suas funções na Faepesul a título precário e que, uma vez afastado, não teve mais oportunidade de intervir em sua gestão;
	h) o recorrente Carlos Alberto Nogueira de Sá estava submetido a um conselho superior permanecendo como dirigente somente até 23/4/2012, sendo que a prestação de contas foi realizada no ano de 2014, quando não estava mais à frente da entidade.
Análise
5.2.	Os argumentos dos recorrentes não merecem prosperar, tendo em vista que a própria Faepesul reconheceu, por meio do seu relatório de execução físico-financeira apresentado em 30/10/2013, que somente três dos referidos produtos/serviços previstos na Meta 1, do Plano de Trabalho, encontravam-se 100% executados (peça 5, p. 117) . Dessa forma, não há como afirmar que houve cumprimento integral da Meta 1.
5.3.	Além disso, os recursos financeiros empregados no desenvolvimento de estudos e pesquisas, sem que tenham resultado na conclusão e entrega dos itens restantes da Meta 1 e da totalidade da Meta 2,  devem ser ressarcidos ao erário, tendo em vista que a fração executada não pode ser aproveitada para os objetivos do convênio, o que implica prejuízo aos cofres públicos. A jurisprudência desta Corte de Contas é clara nesse sentido: Acórdãos 2812/2017-TCU-1ª Câmara, relatoria do Ministro Weder de Oliveira, 494/2016-TCU-2ª Câmara, relatoria do Ministro André de Carvalho, 7148/2015-TCU-1ª Câmara, relatoria do Ministro Walton Alencar) .
5.4.	A respeito de culpabilidade, no âmbito dos processos de controle externo, a responsabilidade dos gestores de recursos públicos é de natureza subjetiva, sendo exigidos simultaneamente três pressupostos para a responsabilização: (i) o ato ilícito na gestão dos recursos públicos; (ii) a conduta dolosa ou culposa; e (iii) o nexo de causalidade entre o dano e o comportamento do agente. Admite-se a ocorrência de excludentes de culpabilidade, tal como a inexigibilidade de conduta diversa ou a ausência de potencial conhecimento da ilicitude (,  2420/2015-TCU-Plenpario, relatoria do Ministro Benjamin Zymler) .
5.5.	No caso, estão delineados nos autos e reproduzidos a seguir os pressupostos para a responsabilização dos recorrentes. Não há excludentes de culpabilidade, uma vez que os responsáveis tinham ciência da não entrega dos itens previstos, e poderiam ter entrado em contato com o órgão concedente visando as alterações que se fizessem necessárias no Plano de Trabalho do Convênio PP-290/2009:
	Irregularidade
	Responsável
	Período
	Conduta
	Nexo de causalidade
	Culpabilidade

	Não entregar os produtos/serviços referentes aos itens 1.5 e 1.6 da Meta 1 e 2.1 a 2.5 da meta 2, previstos no Plano de Trabalho do  Convênio PP-290/2009, quando deveriam ter cumprido a totalidade dos objetivos do convênio.
	Carlos Alberto Nogueira de Sá, na condição de Secretário executivo da Faepesul, 
	16/12/2009 a 3/5/2012 
	Os responsáveis não comprovaram o atingimento de parte das metas estabelecidas, e gastaram mais do que o previsto no Plano de Trabalho, sendo que em nenhum momento solicitaram reajuste de preços, ainda que houvesse  quatro termos  aditivos firmados.  
	A falta de cumprimento do acordado no plano de trabalho do Convênio PP-290/2009 resultou na inexecução  parcial  do seu objeto  e em dano ao erário, considerando que foram gastos além do previsto na avença, conforme  Relatório de Execução físico-Financeira,  Anexo IV (peça 5, p. 117) .
	É razoável  presumir a  consciência da ilicitude por parte dos responsáveis e a exigência de conduta diversa, pois poderiam ter cumprido o objetivo do convênio e apresentado a totalidade dos produtos a que estavam obrigados.

		Faepesul, na qualidade de entidade recebedora do recursos 
	16/9/2009 a 8/11/2012
			
5.6.	Sobre a alegação do recorrente Carlos Alberto Nogueira de Sá de que não era mais secretário-executivo da Faepesul na data final da vigência do ajuste, também não lhe assiste razão, tendo em vista a responsabilidade que lhe cabe pela gestão dos recursos públicos federais, como será demonstrado.
5.7.	Conforme pesquisa realizada pela unidade instrutora na página da Receita Federal (peça 30, p. 8) , o referido recorrente foi gestor entre 16/12/2009 e 3/5/2012 e a vigência do Convênio PP-290/2009 foi de 16/9/2009 a 8/11/2012 (peça 29) . 	Seus sucessores foram Flávio Prá, de 4/5/2012 a 7/12/2012, e Tarcísio dos Santos Júnior, desde 8/12/2012. 
5.8.	Entretanto, quem assinou o convênio em 14/9/2009 (peça 1, p. 32-50) e geriu a totalidade dos recursos foi o recorrente Carlos Alberto Nogueira de Sá pois, conforme relação de pagamentos apresentadas na prestação de contas, todos os pagamentos foram realizados até novembro de 2010 (peça 5, p. 121-129) . 
5.9.	Além disso, de acordo com a Súmula 230 do Tribunal, somente seria o caso de responsabilizar todos os diretores da entidade durante o período de vigência do ajuste, se não tivessem enviado a prestação de contas, conforme entendimento já adotado pelo Tribunal, mediante o Acórdão 413/2010-TCU- 2ª Câmara, da relatoria do Ministro Augusto Shermann. 
5.10.	Dessa forma, fica evidenciado que a responsabilidade pelas irregularidades apontadas nesta tomada de contas especial é da Faepesul e de Carlos Alberto Nogueira de Sá.     
5.11.	Sobre os recursos terem sido aplicados integralmente no objeto do convênio e que não teria havido malversação de recursos públicos, também não assiste razão aos recorrentes, tendo em vista que esses fatos não são suficientes para os eximir de sua responsabilidade no cumprimento do objeto do convênio.
5.12.	Por fim, não cabe o argumento do recorrente Carlos Alberto Nogueira de Sá de que estava submetido a um conselho para se eximir de sua responsabilidade, considerando que, enquanto secretário-executivo da Faepesul, foi o subscritor do convênio, dos quatro termos aditivos assinados e foi o administrador dos recursos federais repassados e, nessa condição, o responsável pelos atos inquinados, conforme se depreende do artigo 70, parágrafo único, da CF/1988:
Prestará contas qualquer pessoa física ou jurídica, pública ou privada, que utilize, arrecade, guarde, gerencie ou administre dinheiros, bens e valores públicos ou pelos quais a União responda, ou que, em nome desta, assuma obrigações de natureza pecuniária.
5.13.	Assim, ratifica-se ainda, a responsabilidade solidária da Faepesul, considerando ter sido signatária e beneficiária dos recursos repassados.
6.	Se é cabível a responsabilização do DNIT pela não execução da totalidade do objeto (peça 47, p. 1-3; peça 48, p. 2-4) .  
6.1.	Os recorrentes afirmam que a culpabilidade pelo não cumprimento integral do objeto do Convênio PP-290/2009 se deve exclusivamente ao Dnit, com base nos seguintes argumentos:
	a) somente após 14 meses de vigência do Convênio PP-290/2009 foram encaminhados ao Ibama questionamentos do Dnit sobre o TR definido da BR 392, que veio a ser aceito e, 7/2/2011 e somente em 4/7/2011 teve seu de acordo comunicado ao Dnit;
	b) os relatórios apontados pela Empresa de Supervisão e Gerenciamento Ambiental - ESGA e a Fundação Trompowsky, cujo trecho foi transcrito à peça 48, p. 3, reconheceram que a Faepesul promoveu os estudos preliminares iniciais necessários ao licenciamento prévio  da BR-392; 
	c) houve falta de norteamento por parte do Dnit, pois, embora tenha estimulado o prosseguimento dos serviços com a prorrogação da parceria por meio dos termos aditivos, alterou de forma ríspida e unilateral, por meio da NT 065/2014/CGMAB/DNIT, os entendimentos sobre a ordem e a condução das atividades, até então mantidos com ajustes, mas em perfeita sintonia de propósitos;  
		d) os dados nos quais o Dnit fundamentou a TCE eram totalmente incorretos e jamais foram corrigidos para sua apreciação; 
	e) o Dnit celebrou o Convênio PP-290/2009 sem ao menos ter definido o objeto das atividades com o Ibama, fato que, por si só, caracterizou a manutenção da equipe técnica da Faepesul para a elaboração de estudos e, inclusive, a participação na articulação de atividades a serem desenvolvidas em consonância com as premissas do Ibama;
	f) o Dnit, em momento algum, deixou de considerar que as despesas incorridas pela Faepesul em função do desacerto entre ele e o Ibama eram compatíveis com as atividades e ações desenvolvidas em prol do Convênio PP-290/2009.
Análise
6.2.	Os argumentos do recorrente não merecem prosperar. Leitura atenta do relatório e voto da decisão recorrida permite concluir que os recorrentes trouxeram no mérito os mesmos argumentos apresentados em sede de alegações de defesa (peças 24 e 26) . Diante do efeito devolutivo do recurso, suas alegações foram reanalisadas, mas não conseguiram superar as conclusões da decisão recorrida nem aquelas expostas no voto da decisão que rejeitou os embargos de declaração (peça 49) . Explica-se.
6.3.	Diante da anuência integral ao exposto na decisão recorrida, as quais não merecem reparos, serão apenas destacados trechos importantes para o deslinde da questão, bem como acrescentadas ponderações, diante dos princípios da eficiência e da celeridade processual.
6.4.	Inicialmente cabe registrar, quanto à alegação de que o Dnit celebrou o Convênio PP-290-2009 sem prévios acertos com o Ibama resultando no atraso da entrega dos serviços, que o argumento  não exime os recorrentes da responsabilidade pelas falhas existentes na proposta e pela demora em buscar a correção do plano de trabalho, conforme jurisprudência desta Corte de Contas (Acórdãos 1954/2018-TCU-Plenário-relatoria do Ministro Augusto Nardes, 1828/2018-TCU-Plenário, relatoria do Ministro Vital do Rêgo, 3372/2011-TCU-2ª Câmara-relatoria do Ministro José Jorge, 11925/2016-TCU-2ª Câmara, relatoria do Ministro Marcos Bem Querer) .
6.5.	Ora, a prestação de contas parcial, encaminhada pela Faepesul por meio do Ofício 288/2011 (peça 5, p. 324) , de 24/10/2011, já não estava de acordo com o cronograma acordado nem com o Plano de Trabalho aprovado. Além disso, havia diversas inconsistências alertadas pelo Dnit, conforme Ofício 1910/2012/CGMAB/DPP, de 22/11/2012 (peça 5, p. 103) . 
6.6.	Em nenhum dos 4 termos aditivos firmados, a Faepesul solicitou reajuste de preços, somente prorrogação de prazo para o cumprimento do objeto.
6.7.	Ressalta-se que a solicitação do último aditivo deu-se por meio do Ofício 267/FAEPESUL/2011, de 4/10/2011, no qual os recorrentes justificam o pedido em decorrência do exíguo prazo estabelecido no 3º Termo Aditivo e que " (...) em virtude de atividades que restam pendentes de conclusão e manifestação concernente a exigências elencadas por esta fundação (...) a prorrogação por mais 365 dias se faz necessária". (peça 4, p. 120-122) . Essa solicitação foi acompanhada de Parecer Jurídico, sem fazer qualquer menção à necessidade de aditivo financeiro (peça 4, p. 124-136) . 
6.8.	Mesmo com as prorrogações concedidas, os recorrentes não cumpriram o objetivo do convênio nem apresentaram a totalidade dos produtos previstos no Plano de Trabalho, em afronta ao inciso I, do parágrafo 2º do Convênio PP-290/2009.
6.9.	Constatada a pendência de cumprimento dos itens 1.4, 1.5 e 1.6 da Meta 1 e toda a Meta 2 do Plano de Trabalho pactuado, o Dnit manifestou-se junto à concedente em diversos documentos (peça 1, p. 6-7, p. 8-12, p. 13, p. 16, p. 18-20) .
6.10.	Já na análise da prestação de contas parcial, os recorrentes foram comunicados pelo Dnit, por meio do Ofício 1910/2012/CGMAB/DPP, de 22/11/2012, que os referidos itens do Plano de Trabalho não foram cumpridos, alertando que a vigência do convênio tinha expirado em 8/11/2012 (peça 5, p. 103-107) . 
6.11.	Em resposta, a recorrente Faepesul solicitou nova prorrogação de prazo para encaminhamento da prestação de contas final do Convênio PP-290/2009, conforme Ofício 215/FAEPESUL/2012, de 18/12/2012 (peça 5, p. 109) , a qual foi atendida pelo Dnit, que prorrogou o prazo por mais 45 dias, além de autorizar que a contagem se iniciasse a partir de 26/1/2013, mediante o Ofício 13/2013/CGMAB/DPP, de 4/1/2013 (peça 5, p. 113) . Dessa forma, conforme demonstrado nos autos, não se pode imputar ao Dnit a responsabilidade pelo não cumprimento do objeto do convênio sob comento.
6.12.	Ainda, em relação aos alegados dados incorretos sobre os quais o Dnit teria fundamentado a TCE, como bem destacado pela unidade instrutora e pelo voto condutor do acórdão recorrido, essas falhas documentais foram sanadas posteriormente por meio de novos documentos acostados aos autos pelo próprio Dnit (Nota Técnica 65/2014/CGMAB/DPP, de 16/4/2014, à peça 5, p. 166, que foi encaminhada à Faepesul por meio do Ofício 657/2014/CGMAB/DPP, de 16/4/2014, à peça 5 p. 185-190) . A Fundação teve ciência dos verdadeiros valores, tanto que respondeu a referida comunicação mediante o Ofício 024/FAEPESUL/2014, de 15/5/2014 (peça 6, p. 3-7) .
6.13.	Além disso, os erros identificados não afetaram as análises realizadas, tendo ocorrido na ainda fase interna da tomada de contas especial, sem que se transmitissem para o processo no âmbito desta Corte de Contas. Prova disso, é que os responsáveis foram devidamente citados pelo TCU quanto às irregularidades a eles imputadas.
6.14.	Assim, ratifica-se que não procede a alegação de que o descumprimento do objeto deu-se por responsabilidade do Dnit, pois conforme demonstrado no processo, os recorrentes não comprovaram  a execução dos serviços pactuados.
7.	Se é improcedente o débito imputado aos recorrentes (peça 47, p. 2-3; peça 48, p. 2-5) .
7.1.	  Os recorrentes defendem que é improcedente a devolução do débito em questão, com base nos seguintes argumentos:
	a) não foram avaliadas as circunstâncias impeditivas do atingimento integral das metas, nem admitidos, por via de consequência, os trabalhos efetivamente realizados e que foram profícuos ao objeto do convênio;
	b) não se levou em conta as parcelas acessórias, inclusive as não integradas por indicarem divergência de escopo, que são parte importantes na formação do conhecimento e oneram com custos os processos de decisões complexas, como são as questões no campo ambiental;
	c) em se tratando do instituto convênio, a justiça avaliativa deveria ser levada em conta como indicador, cuja relatividade ocorre em razão direta ou indireta da complexidade dos meios, admitindo-se, portanto, a ocorrência de alterações ditadas por ajustes nos processos;
	d) o Tribunal deve reconhecer a validade do trabalho subsidiário desenvolvido e não negado pelo Dnit, porém repelido pela não conclusão integral, ainda que o próprio Dnit não explicite o porquê, nem haja glosado as despesas passíveis de vinculação;
	e) com relação à meta 1, além de cumprir com a meta, a Faepesul desenvolveu trabalhos técnicos de suporte para a construção da 4ª pista, inclusive com a participação da Funai, serviço que atualmente atende à região;
	f) a Faepesul vinha atuando em todas as submetas, só não complementando as de número 1.4, 1.5 e 1.6, integralmente, em razão de faltarem definições técnicas do próprio Dnit, que, inclusive, até o presente momento, não executou a obra da BR 101/SC;
	g) a Faepesul ficou impossibilitada de executar o PBA, os estudos Florestais para a ASV e o Gerenciamento à obtenção da licença prévia, tendo em vista a inexistência da obra de construção dos túneis; inclusive a Licença prévia só é possível após o túnel propriamente concluído, o que jamais foi realizado;
	h) os trabalhos realizados pela Faepesul foram consubstanciadores dos alargamentos de pistas feitos e que estão hoje atendendo, ainda que a título precário, o melhor escoamento de tráfego da BR 101/SC; 
	i) os relatórios apontados pela Empresa de Supervisão e Gerenciamento Ambiental - ESGA e a Fundação Trompowsky, cujo trecho foi transcrito à peça 48, p. 3, reconheceram que a Faepesul promoveu os estudos  preliminares iniciais necessários ao licenciamento prévio  da BR-392; 
	j) a Faepesul ficou impedida de concluir o objeto descrito na meta em função de falta de definição do Dnit decorrente de divergências com o Ibama, as quais envolveram custos da equipe técnica e trabalhos laboratoriais de campo por parte da recorrente;
	k) como mudaram as premissas do objeto do convenio, não houve como atingir o objeto colimado;
	l)  a quantificação do débito em questão não possui correlação com as metas e os valores delineados na própria Nota Técnica 65/2014, tendo em vista os prejuízos que a Faepesul teve no cumprimento das atividades subsidiárias que desenvolveu em prol do convenio sob comento, aportando além da sua contrapartida, toda a gama de conhecimento gerado no seu arcabouço acadêmico, dispensando ao Dnit um assessoramento geral, constante e mais amplo do que as singulares submetas figurantes do quadro de metas.
Análise
7.2.	Os argumentos do recorrente não merecem prosperar, considerando que os responsáveis não cumpriram o objetivo do Convênio PP-290/2009 nem apresentaram a totalidade dos produtos/serviços a que estavam comprometidos.  
7.3.	A frustração dos objetivos do convênio importa a condenação dos responsáveis à devolução dos recursos transferidos, ainda que parte ou a totalidade dos valores repassados tenha sido aplicada no objeto do ajuste (Acórdão 549/2018-TCU-1ª Câmara, relatoria do Ministro Augusto Shermann, 1460/2018-TCU-2ª Câmara, relatoria do ministro Aroldo Cedraz, 1812/2017-TCU-1ª Câmara, relatoria do Ministro Weder de Oliveira) .
7.4.	Dessa forma, não procede o argumento de atividades subsidiárias ou parcelas acessórias que, segundo os recorrentes, oneraram os custos da Faepesul e teriam sido válidos ao objeto do convênio, porquanto não foram suficientes para a conclusão e entrega das metas pendentes. Nessa hipótese,  deveria o convenente buscar as necessárias alterações ou ajustes no escopo do Plano de trabalho, o que, em nenhum momento foi aventado, com exceção das sucessivas prorrogações do convênio, sem referências a possível aditivo financeiro.
7.5.	Nesse sentido, a jurisprudência deste Tribunal é assente em considerar como prejuízo em valores integrais, a aplicação dos recursos do convênio em parte do objeto que se revela inservível ou sem funcionalidade após  a sua execução, completa ou parcial para os objetivos do convênio (Acórdãos 2812/2017-TCU-1ª Câmara, 2828/2015-TCU-Plenário, relatoria do Ministro Bruno Dantas, 1960/2015-TCU-1ª Câmara, , 7148/2015-TCU-1ª Câmara, ambos da relatoria do Ministro Walton Alencar, 2303/2017-TCU-2ª Câmara, , 2005/2017-TCU-2ª Câmara, ambos da relatoria do Ministro José Múcio 1576/2007-TCU-2ª Câmara, relatoria do Ministro Ubiratan Aguiar) .
7.6.	Além disso, como já relatado nos itens 5 e 6, somente três itens da Meta 1 foram totalmente executados: 1.1, 1.2 e 1.3. Os itens 1.4, 1.5 e 1.6 e todos os itens da Meta 2 foram parcialmente executados, de acordo com a própria entidade, conforme consta do Relatório de Execução Físico-Financeira, Anexo III, entregue pela recorrente Faepesul, (peça 5, p. 117) . 
7.7.	O Anexo IV - Demonstração de Resultado do Período entregue pela mesma recorrente, por sua vez, informa que a totalidade dos recursos recebidos foram utilizados, apresentando saldo zero (peça 5, p. 117) . 
7.8.	Dessa forma, do total dos valores repassados - R$ 1.877.152,92 - foram efetivamente executados R$ 1.380.625,04, resultando em uma diferença de R$ 496.527,88 que corresponde ao valor a ser ressarcido pelos recorrentes, em função de não terem comprovado a realização dos produtos pactuados (peça 5, p. 167) :
	ITENS RECEBIDOS
	ITENS EXECUTADOS
	DÉBITO (R$) 

	Data
	Valores (R$) 
	Metas
	Valores (R$) 
	
	30/10/2009
	993.786,84
	1.1
	1.042.044,15
	
	12/3/2009
	441.683,04
	1.2
	192.957,79
	
	12/3/2009
	441.683,04
	1.3
	145.623,10
	
	TOTAL RECEBIDO
	1.877.152, 92
	TOTAL
EXECUTADO
	1.380.625,04
	496.627,88

7.9.	No caso em questão, tendo em vista que restou comprovada a execução das metas 1.1, 1.2 e 1.3, podendo ser aproveitadas para fins de atendimento aos objetivos do convênio, foi possível a redução proporcional do débito, com o valor a ser ressarcido referentes apenas aos produtos/serviços correspondentes às metas não entregues (2835/2-16-TCU-1ª Câmara, relatoria d Ministro Benjamin Zymler, 10.988/2015-TCU-2ª Câmara, relatoria do Ministro Marcos Bemquerer, 852/2015-TCU-Plenário, relatoria do Ministro Raimundo Carreiro) .
7.10.	Assim, é infundada a alegação de improcedência do débito imputado aos recorrentes.
8.	Se é improcedente a multa aplicada aos recorrentes (peça 48, p. 5) .
8.1.	Os recorrentes defendem a exclusão da multa, com base nos seguintes argumentos:
	a) não houve malversação de recursos públicos;
	b) os recursos foram aplicados integralmente nos trabalhos desenvolvidos; e
	c) há comprovação integral da meta 1 e há matéria explícita que concentrou suas atividades no desenvolvimento dos estudos e pesquisas da meta 2.    
Análise
8.2.	Não assiste razão aos recorrentes. A não execução total do objeto do convênio PP-290/2009 e o desperdício de recursos públicos são elementos suficientes para a condenação imposta, feita nos termos do art. 57, da Lei 8443/1992, o qual prevê, quando o responsável for julgado em débito, a aplicação de multa de até 100% do valor atualizado do dano causado ao erário.
8.3.	Mesmo sem a ocorrência de malversação de recursos públicos e com a aplicação desses no objeto pactuado, foram repassados R$ 1,8 milhão dos cofres federais, em valores históricos, os quais não redundaram no cumprimento do objeto pactuado.
8.4.	O convênio tinha duração inicial de 330 dias, foi prorrogado por mais de dois anos, período no qual foram gastos a totalidade dos recursos repassados, sem que tenham sido cumpridos seus objetivos, o que é inaceitável, pois, além de não haver efetividade, gerou desperdício de recursos federais, o que justifica a penalidade imputada.
8.5.	No caso em discussão o objetivo da penalidade aplicada é seu caráter retributivo e preventivo, evitando que o mesmo erro seja praticado. De forma indireta, as penalidades aplicadas fomentam condutas tecnicamente adequadas e probas no trato com a coisa pública.
8.6.	Conclui-se assim, que as multas aplicadas pelo Tribunal aos recorrentes atendem aos critérios de necessidade e adequação e foram fundamentadas nos normativos que regem esta Corte de Contas. 
CONCLUSÃO
9.	Das análises anteriores, conclui-se que:
	a) a responsabilidade dos recorrentes advém da não execução dos itens 1.5 e 1.6 da Meta 1 e 2.1 a 2.5 da meta 2, previstos no Plano de Trabalho do  Convênio PP-290/2009, quando deveriam ter cumprido a totalidade dos objetivos do convênio, o que resultou em dano ao erário;
	b) não procede a alegação de que o descumprimento do objeto deu-se por responsabilidade do Dnit, pois conforme demonstrado nos autos, houve diversas manifestações do concedente relacionadas às pendências de cumprimento dos itens 1.4, 1.5 e 1.6 da Meta 1 e toda a Meta 2 do Plano de Trabalho do Convênio PP_290/2009, prevalecendo a não comprovação, por parte da convenente, da execução dos serviços pactuados;
	c) é infundada a alegação de improcedência do débito imputado aos recorrentes;
	d) as multas aplicadas pelo Tribunal aos recorrentes atendem aos critérios de necessidade e adequação e foram fundamentadas nos normativos que regem esta Corte de Contas. 
9.1.	Com base nessas conclusões, propõe-se o não provimento dos recursos, uma vez os argumentos ofertados pelos recorrentes não tiveram o condão de elidir as irregularidades inquinadas e nada adicionam aos arrazoados já rejeitados pelo Tribunal, perdurando válidas as razões de decidir consubstanciadas no acórdão atacado.  
PROPOSTA DE ENCAMINHAMENTO
10.	Ante o exposto, com fundamento nos artigos 32, inciso I; e 33, da Lei 8.443/1992, submetem-se os autos à consideração superior, com posterior encaminhamento ao Ministério Público junto ao Tribunal de Contas da União e ao Gabinete do Relator, propondo:
a) conhecer dos recursos interpostos para, no mérito, negar-lhes provimento; 
b) comunicar a deliberação que vier a ser proferida por esta Corte aos recorrentes, ao Departamento Nacional de Infraestrutura de Transportes (Dnit) , à Procuradoria da República no Estado de Santa Catarina e demais interessados.
	É o relatório.

por Fundação de Apoio à Educação, Pesquisa e Extensão da Unisul: Felipe de Souza Bez (OAB/SC 30.573).

Procurador Júlio Marcelo de Oliveira.

RECURSO DE RECONSIDERAÇÃO EM TOMADA DE CONTAS ESPECIAL EM FACE DE ACÓRDÃO QUE JULGOU IRREGULARES AS CONTAS DOS RESPONSÁVEIS, COM DÉBITO E MULTA, EM VIRTUDE DA INEXECUÇÃO PARCIAL DO OBJETO DO CONVÊNIO. CONHECIMENTO. NÃO PROVIMENTO.

TOMADA DE CONTAS ESPECIAL (TCE)

Secretaria de Recursos (SERUR); Secretaria do TCU no Estado de Santa Catarina (Sec-SC).

Conforme consta do relatório que antecede este voto, trata-se de recursos de reconsideração interpostos por Carlos Alberto Nogueira de Sá (peça 47) e Fundação de Apoio à Educação, Pesquisa e Extensão da Unisul - Faepesul (peça 48) , contra o Acórdão 6505/2017-TCU-Segunda Câmara (peça 34) , da relatoria do Ministro Augusto Nardes, que tem o seguinte teor:
	VISTOS, relatados e discutidos estes autos de tomada de contas especial, instaurada pelo Departamento Nacional de Infraestrutura de Transportes - DNIT em razão de execução parcial do objeto do Convênio PP-290/2009 (Siconv 704645/2009) , celebrado entre o DNIT e a Fundação de Apoio à Educação, Pesquisa e Extensão da Unisul - Faepesul e destinado à elaboração e à entrega de estudos ambientais necessários para as obras de construção do túnel do Morro dos Cavalos, na BR-101/SC, e de duplicação da rodovia BR-392/RS, nos Km 0,0 ao 8,9,
	ACORDAM os Ministros do Tribunal de Contas da União, reunidos em Sessão da Segunda Câmara, em:
	9.1. julgar irregulares as contas da Fundação de Apoio à Educação, Pesquisa e Extensão da Unisul - Faepesul e do Sr. Carlos Alberto Nogueira de Sá, signatário do convênio e ex-dirigente da entidade, com fundamento nos arts. 1º, inciso I, 16, inciso III, alíneas "c", e § 2º da Lei 8.443/1992 c/c os arts. 19 e 23, inciso III, da mesma Lei e com os arts. 1º, inciso I, 209, inciso III, 210 e 214, inciso III, do Regimento Interno do TCU, e condená-los, solidariamente, ao pagamento da quantia a seguir especificada, com a fixação do prazo de quinze dias, a contar das notificações, para comprovarem, perante o Tribunal (art. 214, inciso III, alínea "a", do RI/TCU) , o recolhimento da dívida aos cofres do Departamento Nacional de Infraestrutura de Transportes - DNIT, atualizada monetariamente e acrescida dos juros de mora, calculados a partir da data discriminada até a data do recolhimento, na forma prevista na legislação em vigor, em razão de execução parcial do objeto do Convênio PP-290/2009 (Siconv 704.645/2009) .
	VALOR ORIGINAL (R$) 
	DATA DA OCORRÊNCIA

	496.527,88
	15/3/2010

	9.2. aplicar à Fundação de Apoio à Educação, Pesquisa e Extensão da Unisul e ao Sr. Carlos Alberto Nogueira de Sá, individualmente, a multa prevista no art. 57 da Lei 8.443/1992 c/c o art. 267 do RI/TCU, no valor de R$ 40.000,00 (quarenta mil reais) , com a fixação do prazo de quinze dias, a contar das notificações, para comprovarem, perante o Tribunal (art. 214, inciso III, alínea "a", do RI/TCU) , o recolhimento das dívidas aos cofres do Tesouro Nacional, atualizadas monetariamente desde a data do presente Acórdão até a dos efetivos recolhimentos, se forem pagas após o vencimento, na forma da legislação em vigor; 
	9.3. autorizar, desde logo, nos termos do art. 28, inciso II, da Lei 8.443/1992, a cobrança judicial das dívidas caso não atendidas as notificações; 
	9.4. autorizar, desde já, caso venha a ser solicitado pelos responsáveis, o parcelamento das dívidas em até 36 parcelas mensais e consecutivas, nos termos do art. 26 da Lei 8.443/1992 c/c o art. 217 do RI/TCU, fixando-lhes o prazo de quinze dias, a contar do recebimento das notificações, para comprovarem perante o Tribunal o recolhimento da primeira parcela, e de trinta dias, a contar da parcela anterior, para comprovarem os recolhimentos das demais parcelas, devendo incidir sobre cada parcela os encargos devidos, na forma prevista na legislação em vigor, esclarecendo que a falta de pagamento de qualquer parcela importará no vencimento antecipado do saldo devedor, de acordo com o art. 217, § 2º, do RI/TCU;
	9.5. encaminhar cópia deste Acórdão, bem como do Relatório e do Voto que o fundamentam, ao Procurador-Chefe da Procuradoria da República no Estado de Santa Catarina, nos termos do § 3º do art. 16 da Lei 8.443/1992 c/c o § 7º do art. 209 do RI/TCU, para adoção das medidas que entender cabíveis, bem como ao Departamento Nacional de Infraestrutura de Transportes, para conhecimento. 
Conforme esclarecido pela Serur, o acórdão ora recorrido foi prolatado nos autos de tomada de contas especial instaurada pelo Departamento Nacional de Infraestrutura de Transporte (DNIT) em desfavor da Fundação de Apoio à Educação, Pesquisa e Extensão da Universidade do Sul de Santa Catarina (Faepesul e de Carlos Alberto Nogueira de Sá, ex-secretário-executivo da referida entidade, em razão da execução parcial do objeto do Convênio PP-290/2009, celebrado em 14/9/2009, que teve por objeto a Elaboração dos Estudos Ambientais para o Licenciamento Prévio e de Instalação da BR-101/SC (Morro dos Cavalos) e da BR-392/RS, Km 0,0 ao 8,9, em conformidade com o Plano de Trabalho e seus respectivos anexos (peça 1, p. 32-50) .
Para a execução do objeto, foram previstos R$ 2.453.794,67, dos quais R$ 2.208.415,20 seriam repassados pelo concedente e R$ 245.379,47 a título de contrapartida (peça 1, p. 40) .
Inicialmente, o acordo previa 330 dias de vigência, mas acabou vigorando de 16/9/2009 até 8/11/2012, por meio de termos aditivos, sendo repassados em três parcelas, totalizando R$ 1.877.152,92, mediante as seguintes ordens bancárias: 2009OB835234, no valor de R$ 993.786,84, emitida em 30/10/2009 (peça 5, p. 56) ; 2010OB807133, no valor de R$ 441.683,04, emitida em 12/3/2010 (peça 5, p. 75) ; 2010OB807134, no valor de R$ 441.683,04, emitida em 12/3/2010 (peça 5, p. 74) .
Contudo, após a análise da prestação de contas final do ajuste, encaminhada pela Faepesul em 30/10/2013, a Coordenação Geral de Meio Ambiente - CGMAB/DNIT concluiu, por meio de sua Nota Técnica 65/2014, de 16/4/2014 (peça5, p. 163-183) , que somente três dos onze produtos/serviços previstos (itens 1.1, 1.2 e 1.3 constantes do plano de trabalho) teriam sido concluídos, os quais estavam relacionados apenas à obra da BR-101/SC (túnel do Morro dos Cavalos) e seriam: i) a elaboração do EIA/RIMA; ii) o estudo do componente indígena; e iii) o gerenciamento visando à obtenção da LP.
Neste Tribunal, a Segunda Câmara, na linha da proposta do relator, que acolheu os pareceres da unidade técnica (peças 30-32) e do Ministério Público junto ao TCU, prolatou o acórdão ora recorrido.
Posteriormente, a Faepesul, ora recorrente, opôs embargos de declaração (peça 45) em face do Acórdão 6505/2017-TCU-Segunda Câmara que foram rejeitados por meio do Acórdão 2849-TCU-2ª Câmara (peça 49) .
Em síntese, alegam os recorrentes que: 
- os recursos recebidos foram integralmente aplicados na execução dos trabalhos acordados, inclusive como reconhecido pelo próprio Dnit, voltados às metas 1 e 2;
- a Faepesul atendeu aos propósitos do Convênio PP-290/2009, colaborando com o Dnit no respaldo técnico junto às intrincadas argumentações e exigências, tendo o Dnit ratificado a parceria com os termos aditivos;
- o recorrente Carlos Alberto Nogueira de Sá ocupou suas funções na Faepesul a título precário e que, uma vez afastado, não teve mais oportunidade de intervir em sua gestão;
- o recorrente Carlos Alberto Nogueira de Sá estava submetido a um conselho superior permanecendo como dirigente somente até 23/4/2012, sendo que a prestação de contas foi realizada no ano de 2014, quando não estava mais à frente da entidade;
- a não execução da totalidade do objeto do convênio se deve exclusivamente ao Dnit, que cometeu diversas falhas e omissões na condução do convênio, tais como, entre outras, inclusive quanto aos dados que usou para a instauração da tomada de contas especial e que eram incorretos;
- a condenação em débito é injusta porquanto o TCU não teria considerado as circunstâncias que impediram o cumprimento integral das metas, nem considerado também os trabalhos efetivamente realizados, de caráter subsidiário, mas profícuos ao objeto do convênio;
A instrução da Serur concluiu que (peça 63) :
9.	Das análises anteriores, conclui-se que:
	a) a responsabilidade dos recorrentes advém da não execução dos itens 1.5 e 1.6 da Meta 1 e 2.1 a 2.5 da meta 2, previstos no Plano de Trabalho do  Convênio PP-290/2009, quando deveriam ter cumprido a totalidade dos objetivos do convênio, o que resultou em dano ao erário;
	b) não procede a alegação de que o descumprimento do objeto deu-se por responsabilidade do Dnit, pois conforme demonstrado nos autos, houve diversas manifestações do concedente relacionadas às pendências de cumprimento dos itens 1.4, 1.5 e 1.6 da Meta 1 e toda a Meta 2 do Plano de Trabalho do Convênio PP_290/2009, prevalecendo a não comprovação, por parte da convenente, da execução dos serviços pactuados;
	c) é infundada a alegação de improcedência do débito imputado aos recorrentes;
	d) as multas aplicadas pelo Tribunal aos recorrentes atendem aos critérios de necessidade e adequação e foram fundamentadas nos normativos que regem esta Corte de Contas. 
9.1.	Com base nessas conclusões, propõe-se o não provimento dos recursos, uma vez os argumentos ofertados pelos recorrentes não tiveram o condão de elidir as irregularidades inquinadas e nada adicionam aos arrazoados já rejeitados pelo Tribunal, perdurando válidas as razões de decidir consubstanciadas no acórdão atacado.  
Por essa razão, a Serur, em pareceres uniformes propôs o conhecimento dos recursos para, no mérito, ser-lhes negado provimento. Essa proposta contou com a concordância do Ministério Público junto ao TCU, em cota lavrada pelo Procurador Júlio Marcelo de Oliveira.
Quanto à admissibilidade, com fundamento no art. 33 da Lei nº 8.443/92 (Lei Orgânica do TCU) combinado com o art. 285 do Regimento Interno, conheço dos recursos interpostos por Carlos Alberto Nogueira de Sá (peça 47) e Fundação de Apoio à Educação, Pesquisa e Extensão da Unisul - Faepesul (peça 48) , contra o Acórdão 6505/2017-TCU-Segunda Câmara (peça 34) , da relatoria do Ministro Augusto Nardes.
No mérito, acompanho os pareceres uniformes da Serur e do Ministério Público junto ao TCU e os incorporo a este voto como razões de decidir.
Com efeito, nos termos bem postos pela instrução da Serur, os argumentos dos recorrentes não merecem prosperar, tendo em vista que a própria Faepesul reconheceu, por meio do seu relatório de execução físico-financeira apresentado em 30/10/2013, que somente três dos referidos produtos/serviços previstos na Meta 1, do Plano de Trabalho, encontravam-se 100% executados (peça 5, p. 117) . Dessa forma, não há como afirmar que houve cumprimento integral da Meta 1.
De igual modo, bem disse a unidade técnica que "os recursos financeiros empregados no desenvolvimento de estudos e pesquisas, sem que tenham resultado na conclusão e entrega dos itens restantes da Meta 1 e da totalidade da Meta 2,  devem ser ressarcidos ao erário, tendo em vista que a fração executada não pode ser aproveitada para os objetivos do convênio, o que implica prejuízo aos cofres públicos. A jurisprudência desta Corte de Contas é clara nesse sentido: Acórdãos 2812/2017-TCU-1ª Câmara, relatoria do Ministro Weder de Oliveira, 494/2016-TCU-2ª Câmara, relatoria do Ministro André de Carvalho, 7148/2015-TCU-1ª Câmara, relatoria do Ministro Walton Alencar) ".
Também entendo que não há como afastar a responsabilidade do Sr. Carlos Alberto Nogueira de Sá, pois foi ele quem assinou o convênio em 14/9/2009 (peça 1, p. 32-50) e geriu a totalidade dos recursos, conforme relação de pagamentos apresentadas na prestação de contas, segundo a qual todos os pagamentos foram realizados até novembro de 2010 (peça 5, p. 121-129) e, portanto, dentro do período de gestão do responsável que foi de 16/12/2009 e 3/5/2012.
Além disso, o fato de o Sr. Carlos Alberto Nogueira de Sá ter estado submetido a um conselho não exime a sua responsabilidade, pois, na condição de secretário-executivo da Faepesul, foi o subscritor do convênio, dos quatro termos aditivos assinados e foi o administrador dos recursos federais repassados e, nessa condição, o responsável pelos atos inquinados.
Sobre a alegação de que a responsabilidade deveria ser atribuída ao Dnit, a instrução da Serur, pela sua percuciência, merece ser reproduzida no ponto:
6.2.	Os argumentos do recorrente não merecem prosperar. Leitura atenta do relatório e voto da decisão recorrida permite concluir que os recorrentes trouxeram no mérito os mesmos argumentos apresentados em sede de alegações de defesa (peças 24 e 26) . Diante do efeito devolutivo do recurso, suas alegações foram reanalisadas, mas não conseguiram superar as conclusões da decisão recorrida nem aquelas expostas no voto da decisão que rejeitou os embargos de declaração (peça 49) . Explica-se.
6.3.	Diante da anuência integral ao exposto na decisão recorrida, as quais não merecem reparos, serão apenas destacados trechos importantes para o deslinde da questão, bem como acrescentadas ponderações, diante dos princípios da eficiência e da celeridade processual.
6.4.	Inicialmente cabe registrar, quanto à alegação de que o Dnit celebrou o Convênio PP-290-2009 sem prévios acertos com o Ibama resultando no atraso da entrega dos serviços, que o argumento  não exime os recorrentes da responsabilidade pelas falhas existentes na proposta e pela demora em buscar a correção do plano de trabalho, conforme jurisprudência desta Corte de Contas (Acórdãos 1954/2018-TCU-Plenário-relatoria do Ministro Augusto Nardes, 1828/2018-TCU-Plenário, relatoria do Ministro Vital do Rêgo, 3372/2011-TCU-2ª Câmara-relatoria do Ministro José Jorge, 11925/2016-TCU-2ª Câmara, relatoria do Ministro Marcos Bem Querer) .
6.5.	Ora, a prestação de contas parcial, encaminhada pela Faepesul por meio do Ofício 288/2011 (peça 5, p. 324) , de 24/10/2011, já não estava de acordo com o cronograma acordado nem com o Plano de Trabalho aprovado. Além disso, havia diversas inconsistências alertadas pelo Dnit, conforme Ofício 1910/2012/CGMAB/DPP, de 22/11/2012 (peça 5, p. 103) . 
6.6.	Em nenhum dos 4 termos aditivos firmados, a Faepesul solicitou reajuste de preços, somente prorrogação de prazo para o cumprimento do objeto.
6.7.	Ressalta-se que a solicitação do último aditivo deu-se por meio do Ofício 267/FAEPESUL/2011, de 4/10/2011, no qual os recorrentes justificam o pedido em decorrência do exíguo prazo estabelecido no 3º Termo Aditivo e que " (...) em virtude de atividades que restam pendentes de conclusão e manifestação concernente a exigências elencadas por esta fundação (...) a prorrogação por mais 365 dias se faz necessária". (peça 4, p. 120-122) . Essa solicitação foi acompanhada de Parecer Jurídico, sem fazer qualquer menção à necessidade de aditivo financeiro (peça 4, p. 124-136) . 
6.8.	Mesmo com as prorrogações concedidas, os recorrentes não cumpriram o objetivo do convênio nem apresentaram a totalidade dos produtos previstos no Plano de Trabalho, em afronta ao inciso I, do parágrafo 2º do Convênio PP-290/2009.
6.9.	Constatada a pendência de cumprimento dos itens 1.4, 1.5 e 1.6 da Meta 1 e toda a Meta 2 do Plano de Trabalho pactuado, o Dnit manifestou-se junto à concedente em diversos documentos (peça 1, p. 6-7, p. 8-12, p. 13, p. 16, p. 18-20) .
6.10.	Já na análise da prestação de contas parcial, os recorrentes foram comunicados pelo Dnit, por meio do Ofício 1910/2012/CGMAB/DPP, de 22/11/2012, que os referidos itens do Plano de Trabalho não foram cumpridos, alertando que a vigência do convênio tinha expirado em 8/11/2012 (peça 5, p. 103-107) . 
6.11.	Em resposta, a recorrente Faepesul solicitou nova prorrogação de prazo para encaminhamento da prestação de contas final do Convênio PP-290/2009, conforme Ofício 215/FAEPESUL/2012, de 18/12/2012 (peça 5, p. 109) , a qual foi atendida pelo Dnit, que prorrogou o prazo por mais 45 dias, além de autorizar que a contagem se iniciasse a partir de 26/1/2013, mediante o Ofício 13/2013/CGMAB/DPP, de 4/1/2013 (peça 5, p. 113) . Dessa forma, conforme demonstrado nos autos, não se pode imputar ao Dnit a responsabilidade pelo não cumprimento do objeto do convênio sob comento.
6.12.	Ainda, em relação aos alegados dados incorretos sobre os quais o Dnit teria fundamentado a TCE, como bem destacado pela unidade instrutora e pelo voto condutor do acórdão recorrido, essas falhas documentais foram sanadas posteriormente por meio de novos documentos acostados aos autos pelo próprio Dnit (Nota Técnica 65/2014/CGMAB/DPP, de 16/4/2014, à peça 5, p. 166, que foi encaminhada à Faepesul por meio do Ofício 657/2014/CGMAB/DPP, de 16/4/2014, à peça 5 p. 185-190) . A Fundação teve ciência dos verdadeiros valores, tanto que respondeu a referida comunicação mediante o Ofício 024/FAEPESUL/2014, de 15/5/2014 (peça 6, p. 3-7) .
6.13.	Além disso, os erros identificados não afetaram as análises realizadas, tendo ocorrido na ainda fase interna da tomada de contas especial, sem que se transmitissem para o processo no âmbito desta Corte de Contas. Prova disso, é que os responsáveis foram devidamente citados pelo TCU quanto às irregularidades a eles imputadas.
6.14.	Assim, ratifica-se que não procede a alegação de que o descumprimento do objeto deu-se por responsabilidade do Dnit, pois conforme demonstrado no processo, os recorrentes não comprovaram  a execução dos serviços pactuados.
No tocante às alegações de que outros serviços teriam sido feitos, ainda que subsidiários, a Serur observa, com acerto, que somente três itens da Meta 1 foram totalmente executados: 1.1, 1.2 e 1.3. Os itens 1.4, 1.5 e 1.6 e todos os itens da Meta 2 foram parcialmente executados, de acordo com a própria entidade, conforme consta do Relatório de Execução Físico-Financeira, Anexo III, entregue pela recorrente Faepesul, (peça 5, p. 117) .
Ou seja, do total dos valores repassados - R$ 1.877.152,92 - foram efetivamente executados R$ 1.380.625,04, resultando em uma diferença de R$ 496.527,88 que corresponde ao valor a ser ressarcido pelos recorrentes, em função de não terem comprovado a realização dos produtos pactuados (peça 5, p. 167) . Sobre o assunto, a Serur elaborou o seguinte quadro:
	ITENS RECEBIDOS
	ITENS EXECUTADOS
	DÉBITO (R$) 

	Data
	Valores (R$) 
	Metas
	Valores (R$) 
	
	30/10/2009
	993.786,84
	1.1
	1.042.044,15
	
	12/3/2009
	441.683,04
	1.2
	192.957,79
	
	12/3/2009
	441.683,04
	1.3
	145.623,10
	
	TOTAL RECEBIDO
	1.877.152, 92
	TOTAL
EXECUTADO
	1.380.625,04
	496.627,88

Consoante esclarecido pela unidade técnica, "tendo em vista que restou comprovada a execução das metas 1.1, 1.2 e 1.3, podendo ser aproveitadas para fins de atendimento aos objetivos do convênio, foi possível a redução proporcional do débito, com o valor a ser ressarcido referentes apenas aos produtos/serviços correspondentes às metas não entregues (2835/2-16-TCU-1ª Câmara, relatoria d Ministro Benjamin Zymler, 10.988/2015-TCU-2ª Câmara, relatoria do Ministro Marcos Bemquerer, 852/2015-TCU-Plenário, relatoria do Ministro Raimundo Carreiro) ".
Por fim, estou de acordo com a conclusão da instrução no sentido de que o convênio tinha duração inicial de 330 dias, foi prorrogado por mais de dois anos, período no qual foram gastos a totalidade dos recursos repassados, sem que tenham sido cumpridos seus objetivos, o que é inaceitável, pois, além de não haver efetividade, gerou desperdício de recursos federais, o que justifica a penalidade imputada.
Em face do exposto, acolho os pareceres uniformes da Serur e do Ministério Público junto ao TCU, e voto por que o Tribunal adote a deliberação que ora submeto à consideração dessa Segunda Câmara.
TCU, Sala das Sessões Ministro Luciano Brandão Alves de Souza, em 12 de março de 2019.
RAIMUNDO CARREIRO 
Relator